【裁判字號】    97,上訴,1073
【裁判日期】    980402
【裁判案由】    殺人未遂等
【裁判全文】
臺灣高等法院臺南分院刑事判決        97年度上訴字第1073號
上  訴  人
即  被  告  丁○○
指定辯護人  本院公設辯護人  丙○○
上  訴  人
即  被  告  甲○○
選任辯護人  劉錦勳律師
            賴鴻鳴律師
            黃俊達律師
上列上訴人因殺人未遂等案件，不服臺灣臺南地方法院96年度訴
字第424號中華民國97年7月10日第一審判決（起訴案號：臺灣臺
南地方法院檢察署96年度偵字第3274號），提起上訴，本院判決
如下：
    主  文
原判決撤銷。
本件公訴不受理。
    理  由
一、公訴意旨略以：被告丁○○因於民國（下同）96年1月5日凌
    晨3、4時許，在臺南縣佳里鎮佳化里54-5號臺灣巨蛋超商內
    ，與告訴人乙○○就把玩電腦遊戲音響問題生有口角，並遭
    乙○○作勢欲予毆打，遂心生不滿，乃夥同友人即被告甲○○，分別基於殺人、重傷害之犯意，各持西瓜刀乙把（長約
    40公分）、鐵製三節伸縮甩棍乙支，於同日23時18分許，自
    上開超商外至該超商內，分別砍殺、擊打乙○○，致乙○○
    因而受有左前臂切割傷併肱二頭肌、伸腕肌群、尺側屈腕肌
    、橈動脈、橈神經斷裂及背部裂傷約10公分等重傷害。嗣丁○○、吳振喜即迅速逃離上址，並將上開刀、械丟棄於不詳
    處所，乙○○則經人送醫急救，始免於不治。經警循線追查
    ，並扣得甲○○上開甩棍乙支，始悉上情。因認被告丁○○
    涉犯刑法第271條第2項、第1項之殺人未遂罪嫌，被告甲○○涉犯同法第278條第1項之重傷害罪嫌云云。
二、關於證據能力之說明：
  (一)按被告以外之人於審判外之言詞或書面陳述，除法律有規定
    者外，不得作為證據，刑事訴訟法第159條第1項定有明文。
    本件證人乙○○（即告訴人）、戊○○、己○○及黃裕文等
    人於警詢時所為之供述，係審判外之言詞陳述，復無同法第
    159條之1至159條之4所規定傳聞法則之例外事由，且經被告
    之爭執證據能力，揆諸上開規定，應認該等證人於警詢所為
    之供述無證據能力。
  (二)次按被告以外之人於審判外之陳述，雖不符刑事訴訟法第15
    9條之1至第159條之4之規定，而經當事人於審判程序同意作
    為證據，法院審酌該言詞陳述或書面陳述作成時之情況，認
    為適當者，亦得為證據；又當事人、代理人或辯護人於法院
    調查證據時，知有同法第159條之5第1項不得為證據之情形
    ，而未於言詞辯論終結前聲明異議者，視為有前項之同意，
    刑事訴訟法第159條之5第1項、第2項亦有明文。又當事人、
    代理人或辯護人於調查證據時，知有刑事訴訟法第159條第1
    項不得為證據之情形，卻表示「沒有意見」等意思，而未於
    言詞辯論終結前聲明異議者，應視為已有將該等傳聞證據採
    為證據之同意（最高法院93年度臺上字第3533號及94年度臺
    上字第2976號等判決參照）。本件公訴人、被告及辯護人對
    於除前述供述證據以外其他證據資料之證據能力均未表示意
    見及爭執，於審理中復未聲明異議。本院審酌上開言詞陳述
    及書面陳述作成時之情況，認無顯不適當之情形，且採納上
    開證據方法，亦無礙於被告等人於程序上之彈劾詰問權利，
    基於尊重當事人對傳聞證據之處分權，及證據資料愈豐富，
    愈有助於真實發見之理念，且強化言詞辯論主義，使訴訟程
    序得以順暢進行，故認其他證據資料均有證據能力。
三、公訴人認為被告丁○○、甲○○涉犯上開罪名，無非以(一)被
    告2人於警詢及偵查中之供述；(二)證人乙○○（即告訴人）
    、戊○○、己○○及黃裕文等人於警詢及偵查中之證詞；(三)
    卷附錄影監視器翻拍及現場照片、診斷證明書、搜索扣押筆
    錄、扣押物品目錄表及扣案甩棍等事證，為其論據。訊據被
    告丁○○、甲○○固均供承分持西瓜刀及鐵製三節伸縮甩棍
    攻擊告訴人乙○○，並因被告丁○○以西瓜刀之砍劈動作，
    致告訴人受有前揭傷害，但均堅決否認有何殺人或重傷害之
    犯意或犯行，並一致以：渠等僅係為了要給告訴人乙○○一
    點教訓而傷害他，並無意致其於死或重傷等語，資為抗辯。
四、按殺人未遂罪之成立，須於實施殺害時，即具有使其喪失生
    命之故意，而未發生死亡之結果者，始足當之。而殺人未遂
    與傷害罪之區別，應以加害人有無殺意為斷，即在下手加害
    時是否明知或預見足以致死而不違背其本意，此一主觀要件
    ，既關係罪責之成立與否，自應憑證據予以證明，且不容有
    合理懷疑存在。至於被害人受傷處所是否為致命部位、傷勢
    之輕重、加害人所用之兇器為何，雖可供認定有無殺意之參
    考，究不能據為絕對之標準（最高法院94年度臺上字第6857
    號判決意旨參照）。經查：
  (一)被告丁○○、甲○○2人分持上開器械攻擊告訴人，造成告
    訴人乙○○受有前揭傷害之事實，業據被告2人自警詢以迄
    偵審中始終供認不諱，並有成大醫院診斷證明書在卷可稽（
    見警卷第38頁），此部分事實本無疑義。
  (二)公訴人認被告丁○○係基於殺人之犯意而攻擊告訴人乙○○
    ，主要係認為被告丁○○以長約40公分之西瓜刀先後為「左
    上方脖子處往下砍（因告訴人舉起左臂抵擋始造成前述左臂
    之刀傷）」及「追砍背部（造成背部裂傷）」之砍殺動作。
    然查：
    原審於準備程序中，已分次詳細勘驗現場監視錄影光碟，
      並無被告丁○○持刀砍劈告訴人左手臂（即砍向何部位）
      過程之明確畫面（見原審卷第68至69、第90至93、第157
      至168頁），此部分僅得以相關在場人之供述憑以判斷。
      又證人乙○○（即告訴人）、戊○○、己○○及黃裕文等
      人於警詢之供述無證據能力，已如前述，故其等於警詢之
      證言自不能據為本件事實認定之基礎。
    告訴人乙○○雖於偵查中指證「丁○○主要是從我的左上
      方脖子部位往下砍，我用左手來抵抗，所以主要是左手被
      砍傷」（見偵卷第38頁）；證人戊○○及黃裕文於偵查中
      就告訴人乙○○左手臂之刀傷如何造成，則未為清晰之描
      述（見偵卷第30、38頁）。嗣證人戊○○於原審中雖證述
      被告丁○○係「由上往下砍乙○○頭部」（見原審卷第21
      5頁），然證人己○○及告訴人乙○○，則於原審明確證
      述告訴人左手刀傷造成之原因，乃被告丁○○舉刀由上往
      下朝「鎖骨部位」斜砍等語（見原審卷第22、229頁），
      而事發之經過，應以告訴人親身體驗之證述較為可信，且
      證人己○○之證述又與告訴人之證稱相符，是以告訴人所
      受左前臂切割傷併肱二頭肌、伸腕肌群、尺側屈腕肌、橈
      動脈、橈神經斷裂等左手臂刀傷，應係被告楊清茗以西瓜
      刀「由上往下」朝鎖骨方向砍劈，而告訴人舉起左臂抵擋
      之過程中造成之傷害，應可認定。
    人之鎖骨雖近於頭頸，但仍係位於肩膀部位。衡情被告丁○○舉刀由上砍下時，西瓜刀之位移必有相當之速度。故
      而證人乙○○、戊○○、己○○等人歷次接受訊問或詰問
      過程中，時而指稱「脖子部位」、時而明確指出「鎖骨部
      位」、或泛稱「頭部」等部位。是此等相當速度之刀具位
      移過程，本院認為尚難以依「下手部位」明確判斷被告丁○○究係「基於殺人之故意而朝向頸部要害部位而為砍殺
      」、或係「基於傷害之故意朝向肩部之非要害部位而下手
      砍劈」。
    被告丁○○持以攻擊告訴人之西瓜刀並未扣案，但依吾人
      共同生活經驗所悉，西瓜刀係長型用以切剖西瓜所用之刀
      具（被告等人與告訴人乙○○、證人戊○○均陳述約長40
      公分左右），其特徵在於刃薄、無刀尖但刃部相當鋒利。
      若施以相當力道以刃部切割、砍劈，必造成相當嚴重之切
      割傷。故被告丁○○於砍劈告訴人鎖骨及背部時，若稍加
      施力，告訴人左手臂及背部之傷勢均應深達手骨及背脊。
      然告訴人並未受有此等深度之切割傷（見警卷第38頁所附
      成大醫院診斷證明書及原審卷第46、47頁所附之該醫院病
      患診療資料摘錄表），足認被告丁○○於下手砍劈之時，
      並未施以重手。是依告訴人左手臂以及背部之傷勢以觀，
      亦無從遽認被告丁○○係基於殺人之意思下手行兇。
  (三)依原審勘驗案發時超級商店監視器錄影光碟，可知被告丁○○在案發超級商店內以西瓜刀砍傷告訴人之背部後（店內鏡
    頭朝外之監視器時間為13分31秒），未及一分鐘之時間即行
    離去上開超級商店（同一監視器時間14分23秒，見原審卷第
    162、163頁）；且被告丁○○於店內持刀砍告訴人背部前後
    ，除被告甲○○有拉住其衣服稍示阻止外，並無任何足以阻
    礙被告丁○○繼續攻擊告訴人之外力存在（見原審卷第69、
    159- 160、162-163頁）。故被告丁○○於砍傷告訴人背部1
    刀之後，係自行停止繼續持刀砍人之動作，已甚明確。況依
    原審勘驗超商後方右側房間之監視畫面顯示：告訴人於遭被
    告丁○○砍傷背部後，逃至該超商後方之右側房間時，被告
    丁○○及甲○○雖亦追趕而至，然僅於距告訴人約4-5步之
    距離持刀指向告訴人，並對著告訴人說話，而未再持刀砍殺
    告訴人（見原審165、166-167頁），而當時告訴人係處於無
    處可退，被告丁○○若真有殺人之犯意，自無可能僅係持刀
    作勢或以言語威嚇告訴人，益徵被告丁○○辯稱其無殺人犯
    意為可採。
  (四)證人己○○於原審亦曾證述：被告丁○○在店內砍了乙○○
    的時候，有以台語講「不是你爸不敢」之話語（見原審卷第
    223頁），核與證人戊○○於偵查中所述情節相符（證人戊○○偵查中證述目睹情形如警詢所言，該證人於警詢中亦提
    及被告丁○○離去前口出「今天不是我不敢」等語，見偵卷
    第30頁、警卷第33頁）。上開台語意涵，顯係被告丁○○宣
    稱「今天不是我不敢殺你，是我不要而已」之意思，以強調
    自己無意殺人而非怯於殺人。
  (五)本件既無充分事證足認被告丁○○持刃部鋒利之西瓜刀首度
    由上往下砍劈告訴人之時，係朝向告訴人頸部要害、而非肩
    膀部位下手；而依告訴人所受僅達肌肉深度之傷勢，亦不能
    認為被告丁○○施以猛力下手行兇；又依現場之情況以觀，
    被告丁○○顯有餘裕致告訴人於死地，卻於第2刀砍傷告訴
    人背部之後即行收手，並向告訴人傳達是不要殺你而非不敢
    殺人之意思。據此，自無從認定被告丁○○於攻擊告訴人之
    時，有何殺人之故意。
  (六)又被告丁○○先後朝向肩部鎖骨及後背部位砍劈告訴人，已
    如前述，俱非足以造成毀敗或嚴重減損視、聽、嗅能及生殖
    能力，或足以造成對身體或健康，有重大不治或難治之傷害
    之身體部位。而依告訴人受傷情形以觀（均未切割及骨），
    亦無造成毀敗或嚴重減損身體四肢機能之虞。是依現有調查
    所獲之證據，亦不足以認定被告丁○○係基於重傷害之故意
    而持刀攻擊告訴人。綜合上情，被告丁○○係基於傷害之故
    意而持刀攻擊告訴人，應堪認定。
五、而執持西瓜刀利刃之被告丁○○既不能認為係出於殺人或重
    傷害之故意而攻擊告訴人，手持鐵製三節伸縮甩棍頓器之被
    告甲○○，自亦無從認定係基於重傷害之故意而毆打告訴人
    。雖證人乙○○證述被告甲○○於其遭受攻擊之時，口出「
    呼伊死」之話語（即台語「給他死」之意，見原審卷第230
    頁）。然殺人未遂與傷害之區別，應以行為人有無殺意而斷
    ，已如前述。而時下年少於鬥毆之時，常口出狂狠言語（如
    給你死等）以助氣焰，雖不足取，終不能單憑該等助勢言詞
    以判斷行為之故意。是被告甲○○雖曾口出「給他死」之話
    語，亦不能遽認該被告有何殺人或重傷害之故意。況且，被
    告甲○○於被告丁○○以西瓜刀攻擊告訴人之際，曾經試圖
    阻止被告丁○○繼續刀砍告訴人乙節，已據證人乙○○於偵
    查與原審、證人己○○於原審一致證述在卷（見偵卷第37頁
    、原審卷第222及229頁）。其等證言，核與原審勘驗案發超
    級商店監視器錄影畫面所示，被告甲○○曾2度（櫃台前及
    右側房間內）拉住被告丁○○之衣服以試圖阻止之動作相符
    （見原審卷第159、166-167頁）。足見被告甲○○確實曾以
    積極動作防止被告丁○○繼續攻擊告訴人，益證該被告甲○○並無殺人或重傷害之犯罪故意。
六、又經本院指定成大醫院為鑑定人，鑑定告訴人所受左臂部傷
    害之復原狀況（是否已達毀敗或嚴重減損機能之程度），該
    醫院鑑定後函復略稱：告訴人「左手活動角度正常，握力為
    健側（右手）8成左右（右側握力47公斤、左側37.67公斤）
    ，左手功能目前恢復良好，日常生活無礙，且可從事輕、中
    、重程度之工作沒有問題。」有該醫院於98年2月18日以成
    附醫復字第0980002806號函附之病患診療資料摘錄表在卷可
    稽（見本院卷第146頁）。是告訴人因本案所受傷害，尚未
    達毀敗或嚴重減損一肢以上機能之重傷害程度，而仍屬普通
    傷害無訛。
七、核被告丁○○、甲○○所為，係犯刑法第277條第1項之傷害
    罪。公訴人認被告丁○○涉犯同法第271條第2項、第1項之
    殺人未遂罪，被告甲○○係犯同法第278條第1項之重傷害罪
    ，均有未洽。按刑法第277條第1項傷害罪須告訴乃論；又告
    訴乃論之罪，告訴人於第一審辯論終結前，得撤回其告訴；
    告訴乃論之罪，對於共犯之一人告訴或撤回告訴者，其效力
    及於其他共犯；告訴或請求乃論之罪，其告訴經撤回者，應
    諭知不受理之判決，刑事訴訟法第238條第1項、第239條前
    段、第303條第3款分別定有明文。查本件被告甲○○業已於
    原審辯論終結前與告訴人乙○○達成民事和解，賠償新台幣
    （下同）12萬元，告訴人乙○○亦表不予追究之意，此有撤
    回告訴狀及和解書在卷可憑（見原審卷第245、246頁），揆
    諸前揭法文及說明，撤回告訴之效力亦及於共犯即被告丁○○，故被告2人均應諭知不受理之判決（被告丁○○於本院
    審理期間亦與告訴人達成民事和解，雙方約定由被告丁○○
    分期賠償告訴人20萬元，亦有和解契約書附於本院卷第116
    頁可查）。
八、原審法院疏未詳查，遽認被告有共同殺人未遂之犯行，並加
    以論罪科刑，容有未洽。被告上訴意旨，據此指摘原判決採
    證不當，否認其有殺人未遂之犯行，為有理由，自應由本院
    將原判決撤銷，改諭知不受理之判決。
據上論斷，依刑事訴訟法第369條第1項前段、第364條、第303條
第3款，判決如主文。
本案經檢察官邱克斌到庭執行職務。
中    華    民    國    98    年    4     月    2     日
                  刑事第二庭  審判長法  官  葉居正
                                    法  官  郭千黛
                                    法  官  洪碧雀
以上正本證明與原本無異。
檢察官如不服本判決應於收受本判決後十日內向本院提出上訴書
，其未敘述上訴理由者並得於提起上訴後十日內向本院補提理由
書。
                                    書記官  魏芝雯
中    華    民    國    98    年    4     月    13    日


司法院資訊處製作；財團法人民間司法改革基金會備份。
